臺灣高雄地方法院刑事判決　　　　　　100年度訴緝字第161號
公　訴　人　臺灣高雄地方法院檢察署檢察官
被　　　告　王建仁
上列被告因貪污治罪條例等案件，經檢察官提起公訴（76年度偵
字第1190 號），本院判決如下:
    主  文
本件免訴。
    理  由
一、公訴意旨略以：被告王建仁係高雄市政府工務局新建工程處
    （以下簡稱高雄市新工處）員工，為依據法令從事公務之人
    員。高雄市政府於民國74年間選定在高雄市○○路興建辦公
    大樓，交由高雄市張銘鋒等31家建築師事務所聯合設計，全
    部工程計有地下室二層（包括基礎、連續壁、地下室水箱及
    化糞池）、地下室一層、地面一層至十三層（即屋頂層），
    面積廣闊，屬重大公用工程。經由高雄市新工處發包，於74
    年10月25日開標結果，由高雄縣正隆營造股份有限公司（以
    下簡稱正隆公司）以總工程款新臺幣（下同）431,000,000
    元得標土木建築工程部分。該公司乃於同年10月28日與高雄
    市新工處訂立工程合約，約定付款方式以前開地下室二層至
    屋頂層止按序於每層主結構體完成查驗合格後估驗付款乙次
    。正隆公司於74年11月7 日正式開工，由該公司董事長鄭
    雄負責全盤工程決策及財務調度，總經理許乙民為工地主任
    ，負責全部工程之監督及材料之購買，並選派該公司職員鄒
    運鴻為總經理秘書，負責工程鋼筋、混凝土材料數量之計算
    作業；林文吉為工地副主任，負責施工計畫並兼混凝土工程
    監工員；王俊超則為鋼筋工程監工員。高雄市政府方面則由
    新工處處長林茂生為總責該工程規劃及監督施工之上及主管
    人員，第三科科長郭振輝、正工程司蔡文良負責工程監督及
    考核，並指派王崑瑞為工地主任，總責現場施工作業計畫及
    監督執行（另自開工起至75年1 月9 日止兼鋼筋工程監工）
    ，王慧藝負責鋼筋工程監工（自75年1 月10日起至7 月底止
    ，同年8 月起改任混凝土工程監工）（以上王崑瑞、王慧藝
    、鄭雄、許乙民、林文吉、鄭運鴻、王俊超、林茂生、郭
    振輝、蔡文良等10人業經另案判決確定），被告王建仁負責
    混凝土監工（自開工至75年7 月底止）。詎工程開工後，正
    隆公司即偷工減料，並與前開高雄市新工處人員勾結舞弊如
    后：
  一正隆公司於得標工程後，鄭雄、許乙民即夥同鄒運鴻、林
    文吉、王俊超共同意圖不法之所有，勾結高雄市新工處派駐
    工地之王崑瑞、王慧藝、被告王建仁，基於共同之犯意，就
    經辦之本件公用工程舞弊，以偷工減料方式不法牟利。明知
    依合約規定，全部工程鋼筋設計使用量為13,142.94 噸，竟
    於開工後，先由許乙民指示謅運鴻另行編製材料需量較原設
    計短少之「鋼筋材料統計分析表」及「鋼筋混凝土實際用量
    計算統計表」，交由林文吉、王俊超做為現場鋼筋、混凝土
    施工之依據。控制鋼筋用量在10,500噸至11,000噸之限度內
    。許乙民並於75年3 月20日召集林文吉、王俊超明知前開統
    計分析表及計算統計表所載數量與原設計不符，且短少甚多
    ，竟於各層樓鋼筋施工時，以規格不符之較小鋼筋或減少配
    筋支數之方式偷工減料。又林文吉於監造混凝土工程時，於
    部分預拌混凝土內滲水施工，減弱結構強度，且未按工程圖
    計算需量（合約未計算各層樓混凝土需量，而由謅運鴻以原
    設計所定總需量依工程圖分配計算各層需量）施工。而王崑
    瑞、王慧藝、被告王建仁於各層樓施工期間，均知情而未予
    監督改正，期間鄭雄先後由其本人或囑許乙民、鄒運鴻、
    林文吉出面付費招待王崑瑞、王慧藝、被告王建仁，串使王
    崑瑞等三人未實際執行監工職務。其各次招待分別為：(一)75
    年1 月間，由鄒運鴻出面招待王崑瑞、王慧藝至高雄市金凱
    莉餐廳招女陪酒，花費19,500元。(二)75年1 月間，由鄒運鴻
    出面招待王崑瑞、王慧藝至同市月玲宮理髮廳按摩，花費1,
    000 元。(三)75年1 月間，由鄒運鴻出面招待王慧藝至同市南
    海飯店招女陪宿，花費1,000 元。(四)同年某日由許乙民招待
    王慧藝至同市瑞城舞廳跳舞。(五)同年某日再由鄒運鴻招待王
    崑瑞、王慧藝、被告王建仁至同市金凱莉餐廳招女陪酒。(六)
    同年3 、4 月間，由鄭雄指示其弟鄭樹聰與林文吉出面招
    待王崑瑞、王慧藝至同市金湖餐廳招女陪酒。(七)同年間，由
    鄒運鴻招待王崑瑞、王慧藝、至同市兄弟三溫暖洗澡2 次。
    (八)同年某日，由鄒運鴻招待王慧藝至同市凱統飯店飲宴。(九)
    同年7 月底，由鄭雄招待王崑瑞、王慧藝、被告王建仁至
    同市蟳之屋餐廳飲宴，共花費約10,000元。以上各項花費均
    自正隆公司財務開銷。而王瑞崑、被告王建仁、王慧藝等於
    收受招待之賄賂後，竟違背職務，就彼等經辦之本件工程各
    層樓偷工減料情事作不實報告，並將職務上掌管之監工日報
    表及估驗明細表等公文書，擅交正隆公司職員虛載符合工程
    合約所定項目及數量之不實事項後，予以蓋章作為查驗結果
    呈報上級，使正隆公司於各層樓施工中得以肆意偷工減料，
    計其於各層樓工程鋼筋短少數量為：地下室二層達221.13噸
    、地下室一層達332.32噸、地面一層達197.58噸、二層達17
    2.33噸、三層達196.99噸、四層達223.45噸、五層達202.53
    噸、六層達158.28噸、七層達128.98噸、合計共短少1833.5
    9 噸，金額逾2350餘萬元，而混凝土短少數量為：地下室二
    層達2355立方公尺、地下室一層達609 立方公尺、地面一層
    達112 立方公尺，二、三層達11立方公尺、四層達96立方公
    尺、五層達50.55 立方公尺、六層達127 立方公尺，合計短
    少3360.5立方公尺，金額達4,459,719.5 元。而鄭雄於代
    表正隆公司向高雄市新工處申請各層樓估驗付款時，經王崑
    瑞、王慧藝、被告王建仁與之勾結以前開舞弊方式予以順利
    核准呈報上級，矇使高雄市政府依合約所定支付各層樓工程
    款，圖利正隆公司前開金額共計約2,790 餘萬元，並足生損
    害於高雄市政府。
  二又正隆公司於開工後，鄭雄、許乙民為圖預領工程款之不
    法利益，明知依合約規定，地下室二層工程包括基礎、連續
    壁、地下室水箱、化糞池及地下室二層主結構體等工程，須
    全部完成後始得申請第一次付款，不得割裂就其中部分單向
    請驗付款，竟又勾結高雄市新工處林茂生、郭振輝、蔡文良
    、王崑瑞、被告王建仁等人，基於共同之犯意，於75年1 月
    27日該工程僅進行至地下室水箱蓋時（尚有地下室二層主結
    構體未完成），即由鄭雄將該部分自合約所訂地下室二層
    工程中割裂單獨申請估驗，林茂生等人雖明知該申請與合約
    規定不符，竟共同意圖圖利正隆公司舞弊，對屬彼等經辦公
    用工程之上開申請附和配合，先由林茂生授意王崑瑞，擅將
    合約所訂地下室二層工程割裂為二部分，將地下室水箱增裂
    為一次估驗項目，由王崑瑞指示知情之被告王建仁依前述偽
    造方式製作估驗明細表，再將該表分層上遞依序由王崑瑞及
    知情之蔡文良、郭振輝等人分別蓋章核准第一次估驗付款84
    ,913,380元，使正隆公司欲領該款項獲利等情。因認被告王
    建仁共同涉犯戡亂時期貪污治罪條例第4 條第4 款之經辦公
    用工程舞弊罪嫌、刑法第216 條、第213 條行使公務員登載
    不實文書罪嫌等語。
二、按案件時效已完成者，應諭知免訴之判決，並得不經言詞辯
    論為之，刑事訴訟法第302 條第2 款、第307 條分別定有明
    文。又行為後法律有變更者，適用行為時之法律，但行為後
    之法律有利於行為人者，適用最有利於行為人之法律，95年
    7 月1 日修正施行之刑法第2 條第1 項亦有明文。查修正後
    刑法第80條第1 項及修正前刑法第80條第1 項，關於追訴權
    時效期間之規定不同，修正後刑法所定時效期間較長，表示
    行為人被追訴之期限較久，自屬對行為人不利，比較結果自
    以修正前刑法第80條較有利於行為人。本件關於追效權時效
    ，自應適用修正前刑法第80條之規定。則關於追訴權時效之
    停止進行，及其期間、計算，亦應一體適用修正前刑法第83
    條之規定。
三、又被告行為後貪污治罪條例第4 條分別於81年7 月17日、85
    年10月23日（該條例90年11月7  日、92年2 月6 日、95年5
    月30日、98年4 月22日、100 年6 月29日修正公布部分條文
    ，與被告所犯之罪名無關）修正公布，被告行為時（即62年
    8 月17日公布）之戡亂時期貪污治罪條例第4 條第4 款法定
    刑為：「死刑、無期徒刑或10年以上有期徒刑，除死刑外，
    得併科10萬元以下罰金」；被告行為後，81年7 月17日修正
    公布貪污治罪條例第4 條第1 項第3 款之法定刑為：「無期
    徒刑或10年以上有期徒刑，得併科新臺幣3 百萬元以下罰金
    」，85年10月23日修正公布貪污治罪條例第4  條第1 項第3
    款之法定刑為：「無期徒刑或10年以上有期徒刑，得併科新
    台幣一億元以下罰金」。比較行為時法、中間法及裁判時法
    之結果，以適用最有利於被告之81年7 月17日修正公布貪污
    治罪條例第4 條第1 項第3 款之規定。
四、公訴意旨認被告共同涉犯貪污治罪條例第4 條第3 款之經辦
    公用工程舞弊罪嫌、刑法第216 條、第213 條行使公務員登
    載不實文書罪嫌，經查：
  (一)81年7 月17日修正公布之貪污治罪條例第4 條第1 項第3 款
    之經辦公用工程舞弊罪法定最高本刑為有期徒刑為無期徒刑
    刑，其追訴權時效期間，依修正前刑法第80條第1 項第1 款
    規定為20年；但因被告逃匿，經本院通緝，致審判不能進行
    ，應一併計算該項追訴期間4 分之1 ，合計為25年。刑法第
    216 條、第213 條之行使公務員登載不實文書罪法定最高本
    刑為有期徒刑為7 年，追訴權時效期間，依修正前刑法第80
    條第1 項第2 款規定，為10年；但因被告逃匿，經本院通緝
    ，致審判不能進行，應一併計算該項追訴期間4 分之1 ，合
    計為12年6 月。
  (二)本件被告被訴共同犯貪污治罪條例第4 條第3 款之經辦公用
    工程舞弊罪嫌之追訴權時效部分，自76年1 月19日開始實施
    偵查日（即檢察官自動簽分，以76年度偵字第1190號實施偵
    查）起，至本院審理通緝發佈日（即76年4 月18日）止，計
    2 月29日（原為3 月1 日，但須扣除起訴後至法院繫屬期間
    計2 日），不能繼續停止其進行，此經過之期間，亦一併計
    算，合計為25年2 月又29日。而被告所涉經辦公用工程舞弊
    罪行為終了時為75年7 月31日，本件被告所涉貪污治罪條例
    第4 條第3 款之經辦公用工程舞弊罪，追訴權時效應於100
    年10月30日業已完成。
  (三)本件被告被訴共同行使公務員登載不實文書罪嫌之追訴權時
    效部分，自76年1 月19日開始實施偵查日，以76年度偵字第
    1190號實施偵查）起，至本院審理通緝發佈日（即76年4 月
    18日）止，計2 月29日（原為3 月1 日，但須扣除起訴後至
    法院繫屬期間計2 日），不能繼續停止其進行，此經過之期
    間，亦一併計算，合計為12年8 月又29日。而被告所涉共同
    行使公務員登載不實文書行為終了時為75年9 月13日，本件
    被告所行使公務員登載不實文書罪，追訴權時效應於88年6
    月12日業已完成。
  (四)揆諸前揭說明，本件被告被訴共同犯貪污治罪條例第4 條第
    3 款之經辦公用工程舞弊罪、行使公務員登載不實文書罪，
    追訴權時效均已完成，爰均不經言詞辯論，逕為免訴判決之
    諭知。
據上論結，應依刑事訴訟法第302 條第2 款、第307 條判決如主
文。
中    華    民    國   100    年    11    月    4     日
                  刑事第四庭  審判長法  官  方百正
                                    法  官  葉文博
                                    法  官  謝文嵐
以上正本證明與原本無異。
如不服本判決應於收受判決後10日內向本院提出上訴書狀，並應
敘述具體理由。其未敘述上訴理由者，應於上訴期間屆滿後20日
內向本院補提理由書(均須按他造當事人之人數附繕本)「切勿逕
送上級法院」。
中    華    民    國   100    年    11    月    4     日
                                    書記官  鄒秀珍